臺灣臺中地方法院刑事判決
110年度簡上字第427號
上  訴  人 
即  被  告  吳柏松



選任辯護人  詹汶澐律師                        
上列上訴人即被告因妨害名譽案件，不服本院臺中簡易庭中華民
國110年8月24日110年度中簡字第1550號第一審刑事簡易判決（
聲請簡易判決處刑案號：110年度偵續字第47號），提起上訴，
本院管轄第二審之合議庭判決如下：
    主    文
上訴駁回。
    犯罪事實
一、乙○○為甲○○之胞兄，戊○○則為甲○○之丈夫，乙○○與甲○○、戊○○間具有家庭暴力防治法第3條第4款所定之家庭成員關係。
    乙○○於民國109年8月17日上午10時10分許，在臺中市○○區○○
    路000號「逢康復健診所」(下稱逢康診所）復健區之不特定
    人均得共聞共見之公開場所，因不滿先前與甲○○就其父親之
    監護權及土地分割訴訟糾紛，竟基於公然侮辱之犯意，接續
    以「神經病」、「無恥」、「心真的很黑」、「你真的很無
    恥」等語辱罵甲○○，並當場陳稱：「一直說謊，出庭不敢來
    啦，她先生不敢來，真的講謊話又沒懶趴啦！戊○○啦！」，
    以「沒懶趴」一詞辱罵甲○○之配偶戊○○（未在場），足以貶
    損甲○○、戊○○之人格尊嚴及社會評價。
二、案經甲○○訴由臺中市政府警察局第六分局報告暨甲○○為戊○○
    告訴臺灣臺中地方檢察署檢察官偵查後聲請簡易判決處刑。
    　　
    理    由
壹、證據能力部分：
一、按被告以外之人於審判外之陳述，雖不符刑事訴訟法第159
    條之1至第159條之4之規定，但經當事人於審判程序同意作
    為證據，法院審酌該言詞陳述或書面陳述作成時之情況，認
    為適當者，亦得為證據。當事人、代理人或辯護人於法院調
    查證據時，知有第159條之1至第159條之4之不得為證據之情
    形，而未於言詞辯論終結前聲明異議者，視為有前項之同意
    ，刑事訴訟法第159條之5定有明文。經查，本案判決認定犯
    罪事實所引用之被告乙○○以外之人於審判外之陳述，被告及
    其辯護人於本院準備程序時同意有證據能力（見本院簡上卷
    第105頁），且檢察官、被告及其辯護人迄至言詞辯論終結
    前均未聲明異議（見本院簡上卷第130頁），本院審酌上開
    證據資料作成時之情況，尚無違法不當及證明力明顯過低之
    瑕疵，而認為以之作為證據應屬適當，依刑事訴訟法第159
    條之5規定，認前揭資料均有證據能力。
二、至於卷內所存其他經本院引用為證據之非供述證據，與本案
    待證事實間均有關連性，且無證據證明係公務員違背法定程
    序取得，依同法第158條之4規定反面解釋，自有證據能力。
貳、實體部分：　　
一、訊據被告固坦承其有於上揭時、地，接續講述「神經病」、
    「無恥」、「心真的很黑」、「你真的很無恥」、「沒懶趴
    」等語，惟否認有何公然侮辱犯行，辯稱：我當下是跟告訴
    人甲○○討論，為什麼我照顧父親還要跟我爭執父親之監護權
    及土地分割訴訟等事情，所以我的情緒才會被告訴人激怒，
    我只是用口語化慣用的說法，被告訴人錄音、錄影，斷章取
    意要來告我，我從頭到尾都被設計陷害，連言論自由都沒有
    等語；辯護人為其辯稱：依臺中地方檢察署（下稱臺中地檢
    署）檢察官109年偵字第28960、34563號不起訴書、臺灣高
    等檢察署臺中分署110年上聲議字第159號處分書，倘以指摘
    或傳述特定已發生的具體事實，只要這個事實不是虛構的事
    實，也不是抽象謾罵的言詞，而是針對雙方具體爭執的事項
    所做主觀且與事實有相關連的意見或評論，縱使有尖酸刻薄
    之虞，批評內容可能讓受評者感到不快或影響其名譽，亦不
    成立公然侮辱罪。自被告前開言論全文觀之，確實是針對客
    觀事實所為的評論，被告所述內容並非虛構，且係針對不同
    事項對告訴人為負面評價，並未持續謾罵，自與公然侮辱罪
    無涉；又本案被告被訴事實發生之時間、場景均與上開臺灣
    高等檢察署臺中分署處分書再議駁回之行為相同，應不能割
    裂適用認一部分有妨害名譽，一部分無觸犯法律。縱使認定
    被告所為構成公然侮辱，然在偵審期間，被告已盡力想與告
    訴人和解，但告訴人一直避不見面，也不接電話，更對被告
    提出數十件民、刑事訴訟，致被告心理壓力很大，有失眠情
    形，工作也因應訴請假次數太多而被辭退，家裡經濟狀況不
    好，若法院仍認被告行為構成公然侮辱罪，請從輕量刑或給
    予緩刑之機會等語。
二、經查，被告於上揭時、地，接續講述「神經病」、「無恥」
    、「心真的很黑」、「你真的很無恥」、「沒懶趴」等語，
    業據被告於本院準備程序及審理時坦認屬實（見本院簡上卷
    第101頁、第132頁），核與告訴人於警詢、偵查中（見偵34
    563卷第15至17頁，交查卷字第19至22頁）、證人即被害人
    戊○○於偵查中（見交查卷字第21至22頁）所為之證述大致相
    符，復有臺中市政府警察局第六分局109年10月11日員警職
    務報告、受理刑事案件報案三聯單、受理各類案件紀錄、告
    訴人提供之錄音譯文及錄音光碟、臺中地檢署檢察官110年5
    月14日勘驗筆錄各1份（見偵34563卷第13頁、第43至45頁，
    偵28960卷第15至27頁，偵續47卷第163至164頁）在卷可佐
    。此部分事實，已堪認定。是本案所應審究者即為：被告前
    開行為是否構成公然侮辱？茲分述如下：
  ㈠按刑法上之公然侮辱罪，祇須侮辱行為足使不特定人或多數
    人，得以共見共聞即行成立，不以侮辱時被害人在場聞見為
    要件（司法院院字第2033、2179號解釋參照）。所謂侮辱，
    係指侮弄辱罵，申言之，凡以粗鄙之言語、舉動、文字、圖
    畫為侮謾辱罵，或為其他輕蔑人格之一切行為屬之，任何對
    他人為有害於感情名譽之輕蔑表示，足使他人在精神上、心
    理上有感受到難堪或不快之虞，對於個人在社會上所保持之
    人格及地位，達貶損其評價之程度而言。又刑法公然侮辱罪
    之目的既在於保護他人名譽，若一般人可以得知行為人所指
    之人為何，該他人名譽即有遭受毀損之危險，至所謂行為人
    所針對特定之人或可得推知之人，應就公然侮辱內容，客觀
    地予以觀察，若一般人藉侮辱內容即得以知悉被侮辱對象，
    即足當之。次按言論自由為一種「表達的自由」，而非「所
    表達內容的自由」，表達本身固應予以最大之保障，任何見
    聞及想法都「能」表達出來，但所表達的內容，仍應受現時
    法律之規範，表達人應自行負法律上之責任，因此「言論自
    由」概念下之「評論意見」是否是「適當」，仍應加以規制
    。而個人之評論意見，雖隨各人之價值觀而有不同看法，無
    一定之判斷標準，然仍應遵循法律及就事論事之原則，以所
    認為之事實為依據，加以論證是非，可為正面評價，亦可為
    負面評價，依各人的自由意志選擇，做道德上的非難或讚揚
    ，但並非隨意依個人喜好，任意混入個人感情，表示純主觀
    的厭惡喜好，若係以不堪、不雅之詞語而為情緒性之謾罵，
    則得認為其已喪失評論之適當性。是以，在社會日常生活中
    ，固應對於他人不友善之作為或言論存有一定程度之容忍，
    惟仍不能強令他人忍受逾越合理範圍之侵害言論。
  ㈡參之臺中地檢署檢察官110年5月14日之勘驗筆錄（見偵續字
    卷第163至164頁）記載：「1、音檔軟體下方播放時間38分1
    0秒至38分25秒，被告稱：我爸給我祖先給我財產關你什麼
    事，10天我去4天，還跟我紀錄，你今天幾點幾分沒到，你
    今天幾點幾分，『神經病啊』。2、音檔軟體下方播放時間51
    分26秒至51分31秒，被告稱：知道我們不能告他過失傷害超
    過6個月，然後就告人家，真的很『無恥』。3、音檔軟體下方
    播放時間54分14秒至54分24秒，被告稱：還想要誘導爸爸，
    『心真的很黑』呢！『心真的很黑』呢！4、音檔軟體下方播放
    時間1時11分40秒至42秒，被告稱：你現在可以笑笑的說這
    些假話，『你真的很無恥』！5、音檔軟體下方播放時間1時19
    分10秒至15秒，被告稱：一直說謊，出庭不敢來，她先生不
    敢來，真的講謊話又沒懶趴啦！戊○○拉！」可知被告上開「
    神經病」、「無恥」、「心真的很黑」、「你真的很無恥」
    、「沒懶趴」等言論，確實均係針對特定事件對告訴人及被
    害人戊○○所為之評價，被告所為尚非無端。
  ㈢惟查，「神經病」一詞，依一般社會通念係有指責他人言行
    舉止不合常理；「無恥」係指涉他人無德、無羞恥心、不顧
    羞恥；「心真的很黑」係比喻人陰險狠毒，泯沒天良，做人
    沒有道德良心；「沒懶趴」則有否認對方之性別、而有輕侮
    、鄙視對方之意，故上開言詞均為輕蔑、侮辱而有貶抑意涵
    之言語無訛。
  ㈣再自告訴人提供之錄音譯文及光碟（見偵28960卷第15至27頁
    ）觀之，該錄音過程連續、無間斷，已難認錄音有遭剪接、
    選擇性錄音或斷章取意之情。復對照被告與告訴人之對話脈
    絡，被告係與告訴人爭執父親照護問題及土地分割訴訟糾紛
    之事，而於期間針對上開爭執或因此延伸之內容，接續言及
    「神經病」、「無恥」、「心真的很黑」、「你真的很無恥
    」、「沒懶趴」等語，顯見被告口出上開言語並非於尋常無
    對立情境下所為之戲謔或開玩笑，而是指責、嘲諷告訴人及
    被害人戊○○具有人格或道德上瑕疵，依當時之客觀情境及依
    一般社會通念，非僅負面評價，而足以令人感到難堪、不快
    ，若旁人聽聞亦能體認陳述人係以該等言語作人身攻擊，使
    指涉對象感覺人格遭受貶低，顯與就事論事之討論、口語化
    慣用之說法或口頭禪有別，是被告所為實已貶損、詆毀告訴
    人及被害人戊○○之人格及社會評價，而致告訴人、被害人戊○○感到難堪與屈辱，難謂被告並無侮辱告訴人、被害人戊○○
    之犯意及行為，是被告固享有言論自由，得對他人為負面評
    價，然仍不得以不堪、不雅之貶抑詞語為情緒性之謾罵，而
    強令告訴人及被害人戊○○忍受逾越合理範圍之侵害言論，則
    被告所為顯然逾越一般社會大眾對於言論自由保障之合理期
    待。是被告及辯護人辯稱僅係口語化陳述而有遭斷章取義，
    且係針對不同事項陳述，並非持續謾罵云云，實無足憑採。
  ㈤至被告及辯護人雖主張於前開同一時空背景下亦有其他言論
    經臺灣高等檢察署臺中分署110年上聲議字第159號處分書，
    認屬指摘或傳述特定已發生具體之事實，而就此所為主觀且
    與事實有關連的意見或評論，尚與誹謗罪、公然侮辱罪之成
    立無涉等語，是認其上開言論，亦係對具體事件所為主觀且
    與事實有關聯之意見或評論，且評論內容性質相近，法律評
    價上實不應割裂適用等語。惟言詞是否構成公然侮辱，本應
    綜觀個案情節認定言詞是否合理適當，縱係針對具體事實為
    評論，倘逾越合理範圍、淪為情緒謾罵，自該當公然侮辱，
    而負面言詞本身對於人格尊嚴之貶抑性亦有所差異，更不得
    一概而論；查被告及辯護人所舉上開處分書所認定之言詞內
    容與本案並非相同，雖係同一時空背景，仍非不得具體認定
    何部分言論構成公然侮辱，而被告所述前開言詞，自被告與
    告訴人之對話脈絡觀之，顯係於與告訴人爭論父親照護及土
    地爭訟具體事件之過程中，夾雜指責、嘲諷告訴人及被害人
    戊○○，且可認非僅屬負面評價，已有貶低其等人格，及針對
    人身攻擊之謾罵，業如前述。是以，縱被告當日有其他負面
    言詞經檢察官認定不構成公然侮辱，亦不得以此即認本案被
    告之負面言詞均與公然侮辱無涉，併此敘明。
  ㈥綜上所述，被告確有基於公然侮辱之犯意，於上揭時、地接
    續講述「神經病」、「無恥」、「心真的很黑」、「你真的
    很無恥」、「沒懶趴」等犯行，足堪認定，是本案事證明確
    ，應依法論科。
三、論罪科刑：
  ㈠按家庭暴力防治法所稱家庭暴力，係指家庭成員間實施身體
    精神或經濟上之騷擾、控制、脅迫或其他不法侵害之行為；
    所謂家庭暴力罪，係指家庭成員間故意實施家庭暴力行為而
    成立其他法律所規定之犯罪，家庭暴力防治法第2條第1款、
    第2款分別定有明文。經查，被告為告訴人之胞兄，被害人
    戊○○則為告訴人之丈夫，為被告及告訴人所供陳無誤，並有
    被告及告訴人之個人戶籍資料查詢結果（見偵字第34563卷
    第37頁、偵字第28960卷第57頁）在卷可參，是被告與告訴
    人及被害人戊○○為四親等內旁系血親及旁系姻親，屬於家庭
    暴力防治法第3條第4款之家庭成員，故被告對告訴人及被害
    人戊○○所為之公然侮辱行為，構成家庭暴力防治法第2條第2
    款之家庭暴力罪，惟因家庭暴力防治法之上開條文並無罰則
    規定，故其公然侮辱犯行應僅依刑法之規定予以論罪科刑。
    是核被告所為，係犯刑法第309條第1項之公然侮辱罪。
  ㈡被告於上開時、地，接續出言侮辱告訴人、被害人戊○○，犯
    罪時、地密接、手法相同，是各行為之獨立性極為薄弱，難
    以強行分離，應視為數個妨害名譽舉動之接續施行，合為包
    括之一行為予以評價，較為合理，是為接續犯，應論以一罪
    。被告本件同時辱罵告訴人及被害人戊○○，而觸犯數公然侮
    辱罪，為同種想像競合犯，應依刑法第55條規定，從一重之
    公然侮辱罪處斷。
  ㈢另按量刑輕重，係屬事實審法院得依職權自由裁量之事項，
    苟已斟酌刑法第57條各款所列情狀而未逾越法定刑度，不得
    遽指為違法，此有最高法院72年台上字第6696號、75年台上
    字第7033號判決先例可資參照；且在同一犯罪事實與情節，
    如別無其他加重或減輕之原因，下級審量定之刑，亦無過重
    或失輕之不當情形，則上級審法院對下級審法院之職權行使
    ，原則上應予尊重（最高法院85年度台上字第2446號判決意
    旨參照)。是原審認被告公然侮辱犯行事證明確，並審酌被
    告與告訴人為兄妹，雙方就父親之監護權及土地分割訴訟而
    有糾紛，然被告未能理性處理，而輕率於特定多數人得以共
    見共聞之場所以前開言詞侮辱告訴人及被害人戊○○，造成告
    訴人、被害人戊○○人格受損，被告所為，誠屬不該；並考量
    被告之犯後態度，未能與告訴人、被害人戊○○達成和解等情
    節，兼衡其素行、本案情節，暨其高中畢業之智識程度、家
    中生活狀況等一切情狀，適用刑事訴訟法第449條第1項前段
    、第3項、第454條第2項，刑法第309條第1項、第55條（原
    審漏載）、第41條第1項前段，刑法施行法第1條之1第1項等
    規定，量處拘役參拾日，並諭知易科罰金之折算標準，經核
    原審認事用法，洵無違誤。被告及其辯護人雖以前揭事由請
    求從輕量刑，然原審量刑既已審視雙方爭執之原因，並就前
    開量刑因素逐一審酌，且此量刑之裁量未逾越法律之界限，
    並無明顯違反公平原則及比例原則，亦無輕重失衡之情形，
    量刑尚屬妥適，應予維持。綜上，被告上訴意旨猶執前詞，
    否認犯行，求為撤銷改為無罪判決，並請求從輕量刑，均無
    理由，應予駁回。至被告及其辯護人雖請求為緩刑之宣告，
    然被告既否認犯罪，難認已確實對自身行為有所醒覺、悔悟
    ，且其未能與告訴人、被害人戊○○達成和解或獲得其等之諒
    解，是本院認所宣告之刑，並無暫不執行為適當之理由，爰
    不予緩刑之宣告，併此說明。 
據上論斷，依刑事訴訟法第455條之1第1項、第3項、第368條，
判決如主文。
本案經檢察官吳昇峰聲請簡易判決處刑，檢察官丙○○、丁○○到庭
執行職務。
中　　華　　民　　國　　111 　年　　3 　　月　　1 　　日
                  刑事第十庭審判長  法  官  陳玉聰
                                    法  官  林怡姿
                                    法  官  吳珈禎
以上正本證明與原本無異。
不得上訴。
　　　　　　　　　　　　　　　　　　書記官  廖明瑜
中　　華　　民　　國　　111 　年　　3 　　月　　1 　　日

附錄本案論罪科刑法條：
中華民國刑法第309條第1項
公然侮辱人者，處拘役或9,000元以下罰金。